【裁判字號】    94,勞上易,6
【裁判日期】    950110
【裁判案由】    損害賠償
【裁判全文】
臺灣高等法院高雄分院民事判決         94年度勞上易字第6號
上  訴  人  甲○○
                        2樓-1
法定代理人  乙○○
訴訟代理人  陳富勇律師
被上訴人    林鴻坤即孝欣葬儀社
            林鴻坤即私立孝欣老人養護中心
上列當事人間請求損害賠償事件，上訴人對於民國93年12月9 日
臺灣高雄地方法院92年度訴字第1616號第一審判決提起上訴，本
院於94年12月27日言詞辯論終結，判決如下：
    主  文
原判決關於駁回上訴人後開第二項之訴部分，及該部分假執行之
聲請，並訴訟費用之裁判廢棄。
被上訴人林鴻坤即私立孝欣老人養護中心應給付上訴新台幣陸拾
參萬參仟陸佰元，及自民國92年8 月1 日起至清償日止，按週年
利率百分之五計算之利息。
其餘上訴駁回。
第一、二審訴訟費用，由被上訴人負擔。
    事實及理由
一、上訴人主張：上訴人前於被上訴人林鴻坤所開設之二家獨資
    商號即孝欣葬儀社及私立孝欣老人養護中心擔任司機，任職
    期間不幸於民國（下同）91年3 月27日3 時15分許在高雄市
    新興區○○○路與民主橫路口發生車禍，導致身體殘廢，經
    醫院鑑定為極重度植物人，復經台灣高雄地方法院91年禁字
    第67號裁定宣告為禁治產人。因被上訴人違反勞工保險條例
    之強制規定，未於上訴人任職期間，依法為上訴人投保勞工
    保險，致使上訴人受有無法領取勞工保險殘廢給付之損害，
    而依勞工保險殘廢給付標準表規定，上訴人已成植物人並經
    宣告禁治產，其殘障等級應為一級，給付標準為1200日（換
    算為40個月），依最低投保薪資即每月基本工資新台幣（以
    下同）1 萬5,840 元計算，上訴人可以獲取之殘障補助金為
    63萬3,600 元（15,840元×40個月＝633,600 元）；另被上
    訴人未依法為上訴人投保，自屬違反保護他人之法律，並致
    上訴人受有損害，亦應負賠償責任。因依勞工保險條例第72
    條第1 、2 項、民法第184 條第2 項之規定，訴請被上訴人
    賠償上訴人可以獲取之殘障補助金63萬3,600 元及其法定遲
    延利息等情。原審為上訴人敗訴之判決，其上訴聲明：(一)原
    判決廢棄。(二)被上訴人應給付上訴人63萬3,600 元及自起訴
    狀繕本送達翌日起至清償日止，按年息百分之五計算之利息
    。(三)第一、二審訴訟費用均由被上訴人負擔。
二、被上訴人則以：依勞工保險條例第6 條第1 項第2 款之規定
    ，須僱用5 人以上員工之公司，始有為員工投保勞工保險之
    義務，而孝欣葬儀社乃獨資商號，僅由被上訴人林鴻坤一人
    經營，並未僱用其他員工，自無義務為何人投保勞工保險，
    且上訴人僅係孝欣葬儀社委外搭建靈堂之外包廠商，由孝欣
    葬儀社提供靈堂佈置所需物品，上訴人負責搭建，所收價金
    再由兩人比例分配，故彼此間所成立者應係承攬關係，而非
    僱傭契約，孝欣葬儀社亦無必要為上訴人投保勞工保險。又
    上訴人雖在孝欣老人養護中心擔任司機工作，負責載運中心
    內之老人到醫院就醫，惟此僅於養護中心內老人有必要送醫
    時，始通知上訴人前來載運，且係以載運趟數計酬，未固定
    給予薪資，且除上訴人外，尚有其他數名司機，均與孝欣老
    人養護中心有特約關係，亦會載送中心內老人就醫，惟與孝
    欣老人養護中心間並未成立任何僱傭關係，上訴人請求無理
    由等語，資為抗辯。其答辯聲明：上訴駁回。
三、兩造不爭執事項：
（一）孝欣葬儀社與孝欣老人養護中心均係被上訴人林鴻坤所開
      立之獨資商號。
（二）上訴人於91年3 月27日3 時15分許，在高雄市新興區○○
      ○路與民主橫路口發生車禍，導致身體殘廢，並於91年8
      月14日經鑑定為極重度植物人，且經原法院以91年禁字第
      67號裁定宣告為禁治產人。
（三）高雄縣鳳山醫院函復表示：上訴人屬於神經障害項目第一
      級殘廢等級，中樞神經系統機能遺存極度障害，終身不能
      從事任何工作，經常需醫療、護理人員或專人周密照護等
      語。
（四）被上訴人未為上訴人投保勞工保險。
（五）以上事實，並有營利事業登記證、道路交通事故證明書及
      調查報告表、高雄長庚紀念醫院診斷證明書、高雄縣鳳山
      醫院診斷證明書及92年7 月7 日（九二）長庚鳳字第74號
      函文一紙、中華民國身心障礙手冊、原法院91年禁字第67
      號民事裁定等影本附卷。
四、茲兩造所爭執者，乃被上訴人是否有依勞工保險條例之強制
    規定為上訴人投保勞工保之義務？及上訴人請求被上訴人給
    付勞工保險之殘廢補助金有無理由？經查：
（一）林鴻坤即孝欣老人養護中心部分：
  １、按「年滿十五歲以上，六十歲以下之左列勞工，應以其雇
      主或所屬團體或所屬機構為投保單位，全部參加勞工保險
      為被保險人：．．(二)受僱於僱用五人以上公司、行號之員
      工．．」、「投保單位不依本條例之規定辦理投保手續者
      ，按自僱用之日起，至參加保險之日止應負擔之保險費金
      額，處以二倍罰鍰，勞工因此所受之損失，並應由投保單
      位依本條例規定之給付標準賠償之，勞工保險條例第6 條
      第1 項第2 款、第72條第1 項分別定有明文。本件人孝欣
      老人養護中心曾申報30餘筆員工薪資資料，有財政部高雄
      市國稅局93年10月1 日財高國稅資字第930066943 號函文
      一紙與所附薪資給付清單在卷可稽（見原審卷第250~257
      頁），本件上訴人主張在被上訴人孝欣老人養護中心任職
      司機，由被上訴人供給救護車輛給上訴人駕駛，從事載運
      孝欣老人養護中心內之老人前往醫院就醫等事實，為被上
      訴人所不否認，並據證人廖俊豪在原審證稱：我是民營救
      護車司機，與上訴人常在高醫急診室碰面，後來相互認識
      結成朋友，知道上訴人是在孝欣老人養護中心開救護車載
      送老人去醫院看病，救護車外是寫長生醫院，上訴人說是
      被老闆請（僱）的等語（見原審卷第224 ～226 頁），且
      為被上訴人所不爭執，自堪信實。被上訴人雖辯稱上訴人
      在孝欣老人養護中心擔任救護車司機載送老人是算趟數的
      ，一次500 元，如果老人有需要就醫，才通知上訴人載送
      ，有很多救護車司機都有送，所以上訴人並不是受僱於伊
      云云。並舉證人即曾在該養護中心擔任司機之鍾建業證稱
      ：「92年12月份我到孝欣老人養護中心應徵救護車司機，
      錄取後在養護中心開救護車送病患到醫院就醫，並無固定
      薪資，收入來源是每次戴病人就醫，可抽成運費一半，以
      市區而言，載一趟是500 元，我們可以抽250 元，平常我
      不用到公司上班，有需要時才到公司，而且公司也允許我
      接其他安護中心接送病患的案子，但應該以公司的案子為
      優先，如果在跑外面案子，接到公司通知載運病患，要調
      別的司機去幫忙公司載運病患，如果延誤送醫，公司會有
      罰款制度，例如延遲多久時間，罰款多少錢的規定等語（
      見原審卷第236 頁）。然查證人鍾建業所稱各情亦係指明
      救護車司機係駕駛被上訴人所有車輛為被上訴人之養護中
      心載送所收容之老人就醫，而執行被上訴人養護中心之業
      務，並以被上訴人的案子為優先，如有延誤會受罰等情，
      自係接受被上訴人之指揮監督而提供勞務。再被上訴人亦
      自承上訴人所駕駛之書寫長生醫院之救護車，係其向長生
      醫院所購買之語（見原審卷第225 頁），亦與一般承攬業
      務均需自備車輛之情形有異。按勞基法規定之勞動契約，
      只要具有指揮監督與從屬關係，均屬之，上訴人既受被上
      訴人指揮而駕駛救護車載送老人就醫，其工作地點、時間
      方法均受被上訴人之指示而為，並因此項提供勞務而受有
      報酬，其勞務之付出自有從屬性，應受勞基法之保護即應
      認兩造間已成立勞基法所規範勞僱關係之勞動契約，方為
      合理，被上訴人所辯尚非可採。
  ２、孝欣老人養護中心曾申報30餘筆員工薪資資料，已如上述
      ，自屬勞工保險條例第6 條第1 項第2 款規定之僱用5 人
      以上之公司行號，而上訴人即為該行號之員工，上訴人又
      屬年滿15歲以上60歲以下之人，被上訴人自有為上訴人投
      保勞工保險之義務甚明。惟被上訴人自承並未為上訴人投
      保勞工保險，即係違反保護他人之法律，依民髮義184 條
      第2 項規定自應負賠償責任。而上訴人因發車禍導致身體
      殘廢，成為極重度植物人，屬於第一級殘廢，終身不能從
      事任何工作並需人照護等情，亦如前述，從而，上訴人主
      張其因被上訴人未盡投保勞保險之義務，致其無法獲得勞
      保險之殘廢補助給付，而本於勞工保險條例第72條第1 項
      及民法第184 條第2 項規定，請求被上訴人林鴻坤即孝欣
      老人養護中心賠償因其未加入勞工保險，於車禍發生後無
      法領取之保險殘廢給付之損失，即屬有據。
  ３、查上訴人依勞工保險殘廢給付標準表規定殘障等級為一級
      ，給付標準為1200日（換算為40個月），依最低投保薪資
      即每月基本工資1 萬5,840 元計算，上訴人可以獲取之殘
      障補助金為63萬3,600 元（15,840元×40個月＝633,600
      元），被上訴人對此數額之計算並不爭執，是上訴人請求
      被上訴人林鴻坤即孝欣老人養護中心給付63萬3,600 元及
      自起訴狀（按即92年7 月28日之民事準備書暨調查證據登
      請狀）送達翌日即民國92年8 月1 日起至清償日止，按週
      年利率百分之五計算之利息，核屬有理，應予准許。
（二）林鴻坤即孝欣葬儀社部分：
  １、查孝欣葬儀社對於上訴人因無勞工保險致未獲勞工保險殘
      廢給付而受有損害，是否應應負賠償之責，首應認定者為
      孝欣葬儀社是否屬勞工保險條例第6 條第1 項第2 款、第
      72條第1 項規定僱用五人以上之公司、行號，而有為上訴
      人投保勞工保險之義務。對此，被上訴人孝欣葬儀社抗辯
      其僅為獨資商號，由被上訴人林鴻坤一人經營，並未僱用
      其他員工等語。經財政部高雄市國稅局函復稱該查該孝欣
      葬儀社89年至91 年 度並未有申報員工薪資，有前開該局
      93年10月1 日財高國稅資字第930066943 號函文可參，足
      認被上訴人孝欣葬儀社所辯非虛，此外上訴人亦無法提出
      任何證據證明被上訴人孝欣葬儀社係屬僱用五人以上員工
      之公司、行號，因與上開勞工保險條例規定不符，自難認
      孝欣葬儀社有為上訴人投保勞工保險之義務，則上訴人依
      勞工保險條例第72條第1 項規定，請求被上訴人林鴻坤即
      孝欣葬儀社賠償其所受未能獲取勞工保險殘廢給付之損害
      ，尚非有理；又孝欣葬儀社既無違背任何法律，上訴人基
      於侵權行為法則請求損害賠償，亦非有據。
五、綜上所述，上訴人本於勞工保險條例第72條第1 項及民法第
    184 條第2 項規定，請求被上訴人林鴻坤即私立孝欣老人養
    護中心給付63萬3,600 元，及自民國92年8 月1 日起至清償
    日止，按週年利率百分之五計算之利息，為有理由，應予准
    許。至被上訴人孝欣葬儀社非屬僱用五人以上之公司、行號
    ，並無為上訴人投保勞工保險義務，則上訴人主張孝欣葬儀
    社未依法為其投保勞工保險而受損害，依上開規定，請求被
    上訴人孝欣葬儀社給付上訴人63萬3,600 元及法定遲延利息
    部分，即無理由，應予駁回。原審就上開應准許部分，為上
    訴人敗訴之判決，尚有未洽，上訴意旨求予廢棄改判，為有
    理由，爰由本院予以廢棄改判如主文第2 項所示。至上訴人
    之請求不應准許部分，原判決為上訴人敗訴之判決，並駁回
    其假執行之聲請，經核於法並無不合，上訴意旨求予廢棄改
    判，為無理由，應予駁回。兩造其餘攻擊防禦之方法，核與
    判決基礎不生影響，不予一一論列，附此敘明。
六、據上論結，本件上訴為一部有理由，一部無理由，依民事訴
    訟法第450 條、第449 條第1 項、第79條但書判決如主文。
中    華    民    國    95    年    1     月    10     日
                            勞工法庭
                                審判長法官   林健彥
                                法      官   林紀元
                                法      官   謝靜雯
以上正本證明與原本無異。
本件不得上訴。
中    華    民    國    95    年    1     月    10     日
                                書  記  官   張明賢


司法院資訊處製作；財團法人民間司法改革基金會備份。
